【裁判字號】    95,台上,2358
【裁判日期】    951020
【裁判案由】    確認抵押權不存在
【裁判全文】
最高法院民事判決            九十五年度台上字第二三五八號
上  訴  人  甲 ○ ○
            華升上大營造事業股份有限公司（即華升營造有限
            公司）
上 列一 人
法定代理人  壬 ○ ○  住同上
上  訴  人  乙 ○ ○  住同上縣大園鄉五權村16鄰下埔34號
上 列三 人
共      同
訴訟代理人  楊 進 興律師
上  訴  人  國際汽車股份有限公司
                      設台北市○○區○○路363號1之5樓
法定代理人  癸 ○ ○  住同上
被 上訴 人  丙○○○  住台灣省桃園縣蘆竹鄉○○路○段396號
            丁 ○ ○  住同上縣大園鄉○○街3之1號
            戊 ○ ○  住同上縣大溪鎮○○路147號
            己○○○  住同上縣桃園市○○○街40號
            庚 ○ ○  住台灣省彰化縣溪洲鄉○○路4之3號
            辛 ○ ○  住台灣省桃園縣大園鄉○○街3之3號
上列當事人間請求確認抵押權不存在事件，上訴人對於中華民國
九十三年六月十四日台灣高等法院第二審判決（九十一年度重上
字第三九三號），提起上訴，本院判決如下：
    主  文
上訴駁回。
第三審訴訟費用由上訴人負擔。
    理  由
本件被上訴人主張上訴人甲○○無從受讓取得國際汽車股份有限
公司（下稱國際汽車公司）對上訴人華升上大營造事業股份有限
公司（下稱華升上大公司）本件爭執之債權及抵押權，因而訴請
確認甲○○對華升上大公司就上訴人乙○○所有坐落桃園縣楊梅
鎮○○○段第四四二之一、四四二之一二、四四二之一三、四四
二之一四、四四二之一五號五筆土地（下稱系爭土地）上設定之
本金最高限額新台幣（下同）一千八百五十萬元之抵押權及其債
權皆不存在，國際汽車公司與甲○○間就系爭土地於民國八十四
年一月二十六日以讓與為原因所為之抵押權登記應予塗銷，對於
甲○○、華升上大公司、國際汽車公司三人必須合一確定，故甲
○○及華升上大公司二人之上訴，其效力及於國際汽車公司，爰
併列國際汽車公司為上訴人，先予敘明。
次查被上訴人主張：伊等六人前於八十二年間借款予訴外人郭先
養二千零七十五萬元，並由郭先養於八十二年三月十三日提供其
所有之系爭土地設定最高限額二千六百萬元之第二順位抵押權予
伊。嗣於八十三年十二月三十一日郭先養將系爭土地所有權移轉
登記與上訴人乙○○。在伊取得第二順位抵押權之前，華升上大
公司雖為擔保向國際汽車公司購車款之清償，於七十九年十二月
三日由郭先養提供系爭土地予國際汽車公司，設定本金最高限額
一千八百五十萬元之第一順位抵押權（下稱系爭抵押權），國際
汽車公司並於八十四年一月二十六日將其對華升上大公司之系爭
抵押權轉讓登記予甲○○，但國際汽車公司對華升上大公司之車
款債權早於其將抵押權轉讓登記與甲○○前，即已因華升上大公
司自己之清償而消滅。詎於伊以系爭土地現所有權人乙○○為相
對人，聲請拍賣抵押物，並由台灣桃園地方法院（下稱桃園地院
）民事執行處以八十七年度民執字第四八九號受理之強制執行程
序進行中，甲○○竟於八十七年五月二日，主張其因代償而受讓
國際汽車公司對抵押債務人華升上大公司之車款債權，有抵押債
權一千七百五十萬元存在，而聲明行使抵押權，參與分配。惟查
國際汽車公司對華升上大公司之車款債權已由華升上大公司自己
清償完畢，國際汽車公司對華升上大公司已無抵押債權存在，甲
○○自無從受讓取得國際汽車公司對華升上大公司之系爭抵押權
及債權，亦不得對乙○○主張抵押權利。因伊為系爭土地登記之
第二順位抵押權人，甲○○所受讓國際汽車公司之系爭第一順位
抵押權及其債權是否存在，伊有即受確認判決之法律上利益，且
因系爭第一順位抵押權人國際汽車公司之債權已因債務人華升上
大公司清償而消滅，竟仍虛偽轉讓登記第一順位抵押權予甲○○
，而系爭土地之所有權人乙○○怠於對於上述為虛偽轉讓登記抵
押權人及抵押人行使其權利，伊係乙○○所有系爭土地之登記第
二順位抵押權人，依民法第二百四十二條規定，代位行使其權利
等情，先位聲明求為確認甲○○對華升上大公司就乙○○所有系
爭土地所設定本金最高限額一千八百五十萬元之抵押權及債權皆
不存在。國際汽車公司與甲○○就系爭土地，八十四年楊地字第
○○一六五六號收件，八十四年一月二十六日以讓與為原因所為
抵押權登記塗銷後，國際汽車公司就系爭土地以桃園縣楊梅地政
事務所七十九年十一月二十九日第一○九八六號收件之抵押權設
定登記應予塗銷。備位聲明求為桃園地院八十七年度民執字第四
八九號拍賣抵押物強制執行事件，於八十九年五月十六日所製作
分配表內甲○○分配所得價金一千八百五十萬元，准交由被上訴
人領取之判決。
上訴人甲○○、國際汽車公司、華升上大公司則以：華升上大公
司前於七十九年間以分期付款分式，向國際汽車公司訂購十輛五
十鈴牌一九八九年式攪拌混凝土車，並由郭先養於七十九年十一
月二十九日提供系爭土地設定系爭抵押權予國際汽車公司，以擔
保前開尚未給付之購車款項一千七百五十萬元。嗣華升上大公司
無力清償，乃經國際汽車公司、華升上大公司及甲○○三方面協
議後，由甲○○代為清償，國際汽車公司將其對華升上大公司所
有之前開購車款債權及系爭抵押權讓與甲○○，並於八十四年一
月二十六日向地政機關辦理系爭抵押權移轉登記完畢，並無虛偽
轉讓設定情事。至國際汽車公司所以出具清償證明書，係因甲○
○既已代為清償，並於八十四年一月間將系爭抵押權及債權全部
讓與甲○○且辦理讓與登記完畢，其對華升上大公司即無債權，
此後屬甲○○與華升上大公司二者之債權債務關係，已與國際汽
車公司無涉，並非被上訴人所稱國際汽車公司係對於華升上大公
司之債權已獲全部清償後，再將系爭債權及抵押權轉讓予甲○○
取得。上訴人乙○○則以：伊僅係自郭先養受讓系爭土地之人，
與系爭抵押權所擔保之各該債權人及債務人均毫無關係，被上訴
人對伊無受確認判決之法律上利益，更無對其提起訴訟之必要各
等語，資為抗辯。
原審審理結果以：按確認法律關係成立或不成立之訴，須被上訴
人有即受確認判決之法律上利益者，方得提起，民事訴訟法第二
百四十七條第一項定有明文。所謂即受確認判決之法律上利益，
指因法律關係之存否不明確，致被上訴人在私法上之地位有受侵
害之危險，而此項危險得以對上訴人之確認判決除去而言。被上
訴人主張其為系爭土地之第二順位抵押權人，而甲○○受讓國際
汽車公司之系爭第一順位抵押權及其債權是否成立，依執行法院
分配表所示，將影響被上訴人之第二順位抵押債權之受清償，本
件確認之訴對被上訴人而言，有受確認判決之法律上利益。又系
爭土地經桃園地院執行處拍賣，為甲○○以抵押債權人聲明承受
，惟兩造間就系爭抵押債權存否及應否塗銷抵押權登記尚有本件
爭訟，為此執行法院迄未核發權利移轉證書，系爭抵押權迄今尚
未因拍賣程序終結而塗銷，系爭抵押權既尚未塗銷，被上訴人自
有訴訟利益。被上訴人主張郭先養前於八十二年三月十三日提供
所有系爭土地予被上訴人，設定最高限額二千六百萬元之第二順
位抵押權。在此之前，郭先養為擔保華升上大公司對國際汽車公
司購車款之清償，於七十九年十二月三日亦提供系爭土地設定系
爭抵押權予國際汽車公司，存續期間自七十九年十一月二十九日
起至八十四年十一月二十八日止。嗣郭先養於八十三年十二月三
十一日將系爭土地所有權移轉登記予乙○○，國際汽車公司復以
桃園縣楊梅地政事務所八十四年一月二十三日收件第一六五六號
，將系爭抵押權以轉讓為原因登記予甲○○。其後被上訴人主張
郭先養未清償向伊等所借之二千零七十五萬元抵押借款為由，以
系爭土地之現在所有權人乙○○為相對人，聲請桃園地院裁定拍
賣抵押物，並聲請該院民事執行處以八十七年度民執字第四八九
號強制執行拍賣。甲○○在拍賣抵押物強制執行程序進行中，於
八十七年五月七日以其對抵押債務人華升上大公司有債權一千七
百五十萬元為由，聲明就系爭土地之拍賣實行抵押權，參與分配
，業據被上訴人提出系爭土地新舊土地謄本、拍賣抵押物裁定及
查封登記函、聲明參與分配狀及抵押權變更契約書、支票各乙件
為證，且為上訴人所不爭執。另華升上大公司前向國際汽車公司
購買十輛預拌混凝土車，有一千七百五十萬元買賣價金分期給付
，有訂購合約書、交通部公路總局台中區監理所、新竹區監理所
桃園監理站、台北區監理所函，及華升上大公司資產負債表可憑
，復為兩造所不爭，均可信實在。被上訴人又主張華升上大公司
與國際汽車公司間之購車款項已經華升上大公司自己清償，系爭
抵押權原所擔保之債權已因清償而消滅，甲○○、國際汽車公司
與華升上大公司竟虛偽訂定抵押債權轉讓契約書，而無法提出可
信的甲○○代償及資金來源證明，將系爭抵押權以讓與為原因移
轉登記予甲○○等情，華升上大公司、國際汽車公司與甲○○則
予以否認，並否認被上訴人對郭先養有第二順位抵押債權。查被
上訴人主張對郭先養有借款債權存在，已據提出連帶借用證書及
抵押權設定契約書為憑，系爭土地除系爭抵押權外，於八十二年
三月十三日經郭先養以債務人兼義務人提供被上訴人設定最高限
額二千六百萬元之第二順位抵押權，並有郭先養、辦理貸款之代
書吳義男、郭先藤於桃園地院九十二年度重訴字第三八號事件審
理中之證言可憑，被上訴人所辯伊對郭先養有抵押債權存在，自
可採信。甲○○雖辯稱：伊因代償華升上大公司積欠國際汽車公
司購車款而受讓國際汽車公司對華升上大公司之抵押債權，並已
辦妥抵押權讓與登記云云，並提出八十一年十二月十一日債權讓
與契約書、與華升上大公司（華升營造公司）為發票人、國際汽
車公司為受款人面額一千八百五十萬元之本票、他項權利證明書
、土地他項權利移轉契約書為證。惟被上訴人主張係華升上大公
司自行清償，甲○○無法證明代償及資金來源，顯係虛偽訂定等
語，並提出國際汽車公司於八十四年二月十四日、同年十月十二
日所開立之債務清償證明書二件為證，國際汽車公司亦不否認各
該證明書之真正，而國際汽車公司於八十四年二月十四日出具之
清償債務證明書記載：「查華升營造有限公司郭先養前與（本人
）設定抵押權在案，茲所借款項已全部清償，原設定抵押權應請
全部塗銷」，八十四年十月十二日出具之證明書記載：「本公司
於民國七十九年十一月二十九日與華升營造有限公司就購買預拌
混凝土運送車以郭先養所有坐落桃園縣楊梅鎮○○○段第四四二
之一、四四二之一二、四四二之一三、四四二之一四、四四二之
一五地號五筆土地為擔保品設定車款給付保證之抵押權登記本金
最高限額新台幣壹仟捌佰伍拾萬元。（楊梅地政事務所民國七十
九年十一月二十九日收件第一○九八六號）該保證車款案購買人
（即債務人）華升營造有限公司所交付的票據已於民國八十二年
十月五日全數兌現給付屬實」等語，已明確記載華升上大公司所
交付之清償車款票據已於八十二年十月五日全數兌現給付，已證
明國際汽車公司之購車款債權係由華升上大公司自行清償完畢。
上訴人雖辯稱證明書僅記載華升上大公司所交付之票款已全數兌
現，但無法排除資金來源係甲○○云云，但甲○○就華升上大公
司所交付經兌現之資金係由伊所提供乙節，迄未舉證證明，自不
可採。國際汽車公司雖辯稱八十二年二月之清償證明書係第三人
假借華升上大公司名義要求伊公司蓋章證明已無欠款，伊公司承
辦人員係屬新進而不察，直接用印於簽發該證明書，且不知有第
三人代為清償之事實，而直接以例稿方式記載華升上大公司所交
付之票據已於八十二年十月五日兌現云云。惟就此有利於己之事
實未舉證以實其說，且前開債務清償證明書之開立，事涉國際汽
車公司對華升上大公司之債權及其所執華升上大公司交付之票據
是否確已兌現，與華升上大公司之財務收支關係重大，衡情並無
未查明票據是否確於八十二年十月五日全數兌現，即率爾開立證
明之可能。況依該證明書外觀及文義，顯係特別為系爭購車款所
設定之抵押擔保債權之票據是否已兌現為出具，不同於一般所稱
通用例稿格式，此部分所辯，亦不可採。甲○○與國際汽車公司
間之所為抵押權讓與登記，固經桃園縣楊梅地政事務所登記在案
，惟系爭抵押權為本金最高限額抵押權，而最高限額抵押，抵押
權成立時，可不必先有債權存在，縱經地政機關准予辦理抵押權
讓與登記，亦難遽認該抵押權讓與登記時，有所擔保之系爭債權
存在。另甲○○與國際汽車公司於八十一年十二月十一日簽立之
「債權讓與契約書」第二條固記載：「債務人（指華升上大公司
）向乙方（指國際汽車公司）借款及利息總額新台幣壹仟捌佰萬
元整（即上述一千七百五十萬元購車款之遲延利息五十萬元），
甲方（指甲○○）應於本契約成立時全部清償，作為受讓上開債
權及其從屬之抵押權之價款，今後無任何理由向乙方請求返還」
等語。惟倘前開債權讓與契約書所記述內容為真，甲○○理應於
該債權讓與契約成立時，即於八十一年十二月十一日已全部清償
給付國際汽車公司代償之一千八百萬元，並辦理抵押權讓與登記
，但此與國際汽車公司嗣於八十四年十月十二日開立之證明書所
載華升上大公司所交付之票據已於八十二年十月五日全數兌現之
記載不合，且甲○○遲至八十四年一月二十六日始辦理系爭抵押
權之讓與登記，距債權讓與契約書所載應清償之日已逾三年之久
，縱認依前揭證明書所載係於八十二年十月五日因票據兌現而全
數清償，乃竟遲至八十四年間始由國際汽車公司出具證明書及債
務清償證明書，由甲○○於八十四年一月二十六日辦理系爭抵押
權之讓與登記，亦與常情有違。況代償債務而受讓債權時，受讓
之債權可獲完全之清償，乃債權受讓人最重要考量之事項，苟甲
○○確於八十一年十二月十一日受讓國際汽車公司對於華升上大
公司之債權，理應知悉華升上大公司已積欠達一千八百萬元之購
車尾款多年利息而無力清償，其何以願意代償而受讓對已無力清
償之華升上大公司之債權，亦非無疑。縱認因代償而受讓之債權
有第一順位最高限額抵押權可供擔保，但八十一、二年間，一千
八百萬元（甲○○聲明參與分配係主張一千七百五十萬元）絕非
區區之數，甲○○僅泛稱係以現金及支票支付，迄無法說明支付
之工具及資金來源為何，俾供查證，國際汽車公司雖稱係以支票
或客票清償，亦無法具體舉證。且甲○○自八十一年十二月十一
日受讓債權時起，至其於八十七年五月七日向桃園地院民事執行
處就八十七年度民執字第四八九號所拍賣系爭土地之執行事件聲
明參與分配為止，此期間長達五、六年之久，華升上大公司並未
清償甲○○一千八百五十萬元之受讓債權本金及利息，甲○○竟
從未向華升上大公司請求清償，甚或向法院聲請拍賣抵押擔保物
以獲得清償，凡此均與事理明顯有違，難認甲○○確有代償華升
上大公司對國際汽車公司所負債務，而受讓債權之情事。綜上所
述，被上訴人主張系爭土地所設定之系爭抵押權，所擔保之國際
汽車公司對華升上大公司購車款債權，業經華升上大公司自行清
償完畢而消滅，甲○○與國際汽車公司竟通謀虛偽訂定債權轉讓
契約書，並辦理抵押權讓與登記，應屬可採，其以甲○○、國際
汽車公司與華升上大公司為共同被告，請求確認甲○○對華升上
大公司就乙○○所有系爭土地所讓與登記之系爭抵押權及債權不
存在，即屬有據，應予准許。至乙○○為系爭土地所有權人，雖
稱系爭抵押權之債權人及債務人與伊毫無關係，被上訴人無即受
確認判決之法律上利益，但其於系爭土地之拍賣程序中，就甲○
○所為顯然影響其權益之行使抵押權而聲明參與分配行為，竟未
為異議，顯未否認甲○○有關權利之主張，致使被上訴人受償權
益同受影響而處於不安狀態，被上訴人以伊為共同被告，求為確
認，亦應准許。又系爭土地既經郭先養於八十三年十二月三十一
日移轉登記予乙○○，國際汽車公司原所登記之系爭抵押權已屆
八十四年十一月二十八日存續期間，乙○○怠於行使其權利請求
塗銷，被上訴人為登記第二順位抵押權人，依民法第二百四十二
條規定，代位乙○○請求塗銷系爭抵押權登記，亦應准許等詞，
爰維持第一審就先位聲明所為被上訴人勝訴之判決，駁回上訴人
之上訴，經核於法並無不合。至於甲○○於桃園地院拍賣抵押物
事件中聲明參與分配時所提債權證明文件之支票，號碼為MC0000
000 ，係華升上大公司於七十八年十二月十五日向台灣中小企業
銀行桃園分行申請核發，並於當月領取，而當時華升上大公司之
負責人為黃崇鵬，原審認該支票「係由第三人黃崇鵬所簽發」，
雖有欠妥適，惟對於判決之結果尚不生影響。上訴論旨，就原審
取捨證據及認定事實之職權行使，指摘原判決不當，求予廢棄，
非有理由。
據上論結，本件上訴為無理由。依民事訴訟法第四百八十一條、
第四百四十九條第一項、第七十八條，判決如主文。
中    華    民    國  九十五  年    十    月   二十   日
                      最高法院民事第三庭
                          審判長法官  吳  正  一
                                法官  劉  福  聲
                                法官  黃  義  豐
                                法官  簡  清  忠
                                法官  吳  麗  女
      本件正本證明與原本無異
                                      書  記  官
中    華    民    國  九十五  年    十    月  三十一  日
                                                      Ｋ


司法院資訊處製作；財團法人民間司法改革基金會備份。
